臺中高等行政法院判決
　　　　　　　　　　　　　　　　　　 94年度簡字第00159號
　　　　　　　　　　　　　　　.
原　　　告　甲○
輔　佐　人　丙○○
被　　　告　彰化縣稅捐稽徵處
代　表　人　乙○○
訴訟代理人　丁○○
　　　　　　戊○○
上列當事人間因牌照稅事件，原告不服彰化縣政府中華民國94年
7月28日府法訴字第 0940069584號訴願決定，提起行政訴訟。本
院判決如下︰
　　主  文
原告之訴駁回。
訴訟費用由原告負擔。
    事  實及理由
一、緣車號 PS-0651號自用小客車（下稱系爭車輛），經臺中市
    警察局第 3分局於民國（下同）91年7月4日10時56分，在台
    中市○○路 147巷查獲違規停車，違反道路交通管理處罰條
    例第 56條第1項第9款規定（違規單號：GB0000000號）。案
    移被告機關查得系爭車輛未依期限參加汽車定期檢驗，經交
    通部公路局臺中區監理所彰化監理站（下稱彰化監理站）於
    87年 4月28日註銷牌照在案，乃認系爭車輛已違反使用牌照
    稅法第28條第2項規定，應補徵 89年至91年查獲違規使用公
    共水陸道路之日止之使用牌照稅，惟因原車主洪淵鴻業於84
    年11月17日死亡，爰以93年11月3日彰稅消字第 0930101453
    號函送使用牌照稅繳款書，對原告及洪禮育、洪禮怡、洪振
    嘉等繼承人補徵新臺幣（以下同）28,151元。原告不服，循
    序提起復查、訴願遭駁回，遂提起本件行政訴訟。
二、原告起訴意旨略以：（一）按行政機關非有法規依據，不得
    使人民負擔義務，或侵害其權利，為行政法之基本法則。中
    央法規標準法第5條2項即明文規定：「關於人民之權利，義
    務者。」應以法律訂之。查稅捐稽徵法第14條係規定：「納
    稅義務人死亡，遺有財產者，其依法應繳納之稅捐，應由遺
    囑執行人、繼承人、受遺贈人或遺產管理人，依法按稅捐清
    償之順序，繳清稅款後始得分割遺產或交付遺贈。遺囑執行
    人、繼承人、受贈人或遺產管理人，違反前項規定者，應就
    未清償之稅捐，負繳納之義務。」。前開稅法，僅規定繼承
    人對於未清償之稅捐應繳清後，始得分割遺產或交付遺贈。
    並未規定繼承人不繼承遺產或未收受遺贈，仍應繳納稅捐，
    因此相關單位僅得禁止繼承遺產或交付遺贈而已。況民國85
    年間申辦洪淵鴻之遺產繼承時，洪淵鴻並未積欠稅捐，原告
    等遺囑並無違反規定之情事，故本案彰化縣稅捐稽徵處之處
    分不合法。（二）政府向人民課稅，乃是公權力之行為，對
    人民之納稅義務自應以公法（稅法）加以規範。稅法未規定
    之事項，稅捐稽徵機關課稅即屬違法。彰化縣稅捐稽徵處豈
    可引用規範私權關係之民法，而以民法1148條妄加擴充解釋
    。故本案之課稅並不合法。（三）民法757條明文規定：「
    物權，除本法或其他法律有規定外，不得創設。」查民法物
    權編不動產物權以登記為生效要件，而動產所有權則以占有
    為公示生效要件。民法第940條明文規定：「對於物有事實
    上管領之力者，為占有人。」查原告之夫洪淵鴻84年因外出
    心臟病發死亡，其使用之ps－0651車根本不知放置何處，迄
    至91年5月13日被員警發見棄置於台中市○○路147巷11號前
    ，時間已逾5年，該車輛已經髒污、銹蝕、輪胎已經消氣，
    外觀上明顯失去原有效用，相關單位自應依占用道路廢棄車
    輛處理，故本案之課稅處分有違誤。且依民法第768條規定
    ，系爭車輛之所有權已由實際使用人取得，況原告等洪淵鴻
    遺屬並未辦理該車輛之過戶，亦未占有使用該車輛，根本非
    該車輛之所有人，被告機關追繳車輛使用牌照稅之處分明顯
    即有違誤。（四）按所謂「註銷」即是取消登記之義，凡經
    註銷登記後，則等於沒有登記，原登記資料根本已無任何效
    力可言。況「車輛牌照」僅是車輛行駛道路之許可登記，並
    非車輛之所有權登記，懇請明察。故車輛註銷牌照登記後，
    所有權歸實際占有使用人，其應負擔義務亦歸實際使用人，
    有「強制汽車責任保險法」第6條即明文規定「汽車牌照已
    繳還、繳銷或註銷，以其使用人或管理人為投保義務人」，
    可資參照。故本案之納稅義務人認定明顯即有錯誤。（五）
    參照財政部92年2月24日台財稅字第0920450240號函，註銷
    牌照之車輛，只要車輛所有人並非使用人，即可免罰。故本
    案被告機關應追查實際使用人，以其作為補稅及處罰對象才
    是。否則自應已無主車輛認定或依使用牌照稅法24條規定辦
    理。（六）物權為財產權，權利人得自由拋棄，「物權因拋
    棄而消滅」民法764條訂有明文。車輛為動產，動產之拋棄
    以放棄占有而發生效力。查本案原告等遺屬既未辦理系爭車
    輛之繼承，又未曾占有使用該車輛，且系爭車輛是因長久棄
    置而經民眾報請警察機關處理，則原告等放棄系爭車輛之事
    實至明，根本非該車輛之所有人非常明確。彰化縣稅捐稽徵
    處之補稅處分明顯即有違誤。（七）綜前開理由，本案彰化
    縣稅捐稽徵處之處分明顯違法，懇請鈞院明察，賜判如訴之
    聲明，以明法治等語。
三、被告答辯意旨略以：（一）按「使用公共水陸道路之交通工
    具，無論公用、私用或軍用，除依照其他有關法律，領用證
    照，並繳納規費外，交通工具所有人或使用人應向所在地主
    管稽徵機關請領使用牌照，繳納使用牌照稅。」、「交通工
    具所有人或使用人對已領使用牌照之交通工具，不擬使用者
    ，應向交通管理機關申報停止使用，其已使用期間應納稅額
    ，按其實際使用期間之日數計算之；．．．交通工具未經所
    有人或使用人申報停止使用者，視為繼續使用，仍應依法課
    徵使用牌照稅。」、「違反本法之交通工具所有人或使用人
    ，於查獲時，棄置而去，經揭示招領後，逾三個月仍無人認
    領者，稽徵機關得將該項交通工具公開拍賣，所得價款，除
    扣繳本稅外，解繳國庫。」、「來案所拍車輛，既經查明均
    有其車主，自未便依照使用牌照稅法第24條規定認為無主車
    輛處理；．．．」、「本案林益年君所 TX-4015號車輛因逾
    期未受檢驗於87年6月3日遭監理機關逕行註銷牌照，嗣後該
    車於 91年3月12日經台南縣稅捐稽徵處查獲停放路旁，據貴
    府來函林君及陳怡君於91年6月3日共同具名之『覆查申請書
    』聲稱，系爭車輛於87年即經林君同意供陳君使用，如所稱
    屬實，則以所有人為處罰對象即未盡合理，應以使用人為補
    稅及處罰對象。」為使用牌照稅法第3條第1項、第13條、第
    24條、前台灣省政府財政廳55年2月23日財稅三第23695號函
    暨財政部 92年2月24日台財稅字第0920450240號函釋所明定
    。次按為「繼承因被繼承人死亡而開始。」、「繼承人自繼
    承開始時，除本法另有規定外，承受被繼承人財產上之一切
    權利、義務。」為民法第1147條及第1148條前段所明定。（
    二）原告主張繼承人未辦理該車之過戶，亦未占有使用，渠
    等放棄系爭車輛之事實至明乙節，按民法第1174條規定，繼
    承權之拋棄，應於知悉其得繼承之時起二個月內，以書面向
    法院為之。惟查據原告等繼承人於 85年1月12日向財政部臺
    灣省中區國稅局申報洪淵鴻之遺產，其中列有系爭車輛（遺
    產價值 1萬元），此有遺產稅申報書及遺產稅核定通知書附
    案可證，顯見原告並無拋棄繼承之情形。再按民法第1147條
    、第1148條前段規定，繼承人自被繼承人死亡時，承受被繼
    承人財產上之一切權利、義務。有關系爭車輛之權利義務，
    自84年原車主洪淵鴻死亡時即已移轉於原告等繼承人，則系
    爭車輛於91年間發生違規停車使用公路之情形，責任之歸屬
    自應由原告等負擔，被告所為補稅之處分，自屬於法有據。
    再者，原告等既將系爭車輛列入遺產申報，如不明車輛所在
    處或不欲使用，應即向警察機關報案或向監理機關申報停止
    使用，而非以不知系爭車輛所在處、未辦理該車之過戶、未
    占有、使用車輛，放棄系爭車輛等詞，據為免補繳使用牌照
    稅之理由。（三）原告主張依財政部 92年2月24日函釋，只
    要車輛所有人並非使用人，即可免罰一節，查財政部 92年2
    月24日台財稅字第0920450240號函釋，係針對個案使用人違
    規使用道路，因屬所有權人同意轉供使用，則應以使用人為
    補稅及處罰對象（註：該函釋未收編於93年版法令彙篇），
    與本件案情不同。另原告稱應依使用牌照稅法第24條規定將
    車輛拍賣，扣繳稅款乙節，查使用牌照稅法第24條係針對違
    反本法被查獲時，所有人或使用人棄置而去之交通工具，經
    揭示招領後逾三個月無人認領之情形，始有適用。再查「來
    案所拍車輛，既經查明均有其車主，自未便依照使用牌照稅
    法第24條規定認為無主車輛處理．．．」經台灣省政府財政
    廳55年2月23日財稅三第23695號函釋明在案。準此，原告繼
    承系爭車輛後，並未報失、報停或報廢，即非前開函釋所稱
    「無主車輛」，自無該條之適用。本件原處分依法向原告追
    補89年至91年使用牌照稅，於法並無不合。（四）綜上所述
    ，原告訴訟顯無理由，謹請依法予以駁回，以維稅政等語。
四、按「公共水陸道路：指公共使用之水陸交通路線」、「使用
    公共水陸道路之交通工具，無論公用、私用或軍用，除依照
    其他有關法律，領用證照，並繳納規費外，交通工具所有人
    或使用人應向所在地主管稽徵機關請領使用牌照，繳納使用
    牌照稅。」、「報停、繳銷或註銷牌照之交通工具使用公共
    水陸道路經查獲者，除責令補稅外，處以應納稅額二倍之罰
    鍰。」分別為使用牌照稅法第2條第1款、第3條第l項、第28
    條第 2項所明定；次按「繼承，因被繼承人死亡而開始。」
    、「繼承人自繼承開始時，除本法另有規定外，承受被繼承
    人財產上之一切權利、義務。」民法第1147條、第1148條前
    段亦定有明文。又逾期檢驗被註銷牌照之車輛，嗣後因違規
    行駛被查獲，其使用牌照稅應補徵至最後一次查獲日止，亦
    經財政部以89年8月2日台財稅字第0890454897 號函釋在案
    。
五、查系爭車輛因逾期未檢驗，於 87年4月28日經彰化監理站註
    銷牌照，有課稅資料查詢單附於原處分卷第20頁可憑，依法
    系爭車輛即不得使用公共水陸道路。惟系爭車輛經台中市警
    察局第 3分局於91年7月4日在台中市○○路查獲占用機車停
    車格，此有舉發違反道路交通管理事件通知單、代違反道路
    交通管埋事件通知單在卷足稽。而上開台中市○○路旁之機
    車停車格，係於車輛通行之道路上所劃設，自屬使用牌照稅
    法第 2條第l項第l款所指公共使用之水陸交通路線，為公共
    使用之水陸交通路線之部分，足認系爭車輛於91年7月4日在
    台中市○○路查獲時，有使用公共水陸道路之事實。被告機
    關自應依使用牌照稅法第 28條第2項之規定，命其補稅。被
    告機關因系爭車輛原車主洪淵鴻業於84年ll月17日死亡，遂
    向原告等繼承人補徵89至91年查獲違規使用公共水陸道路之
    日止之使用牌照稅28,151元，揆諸首揭法條規定及財政部之
    函釋，並無違誤，復查決定遞予維持，亦無不合。
六、原告雖主張洪淵鴻死亡時，家屬並不知系爭車輛放置何處，
    家屬認系爭車輛為其服務單位所提供或為工商企業界所借與
    ，亦未報遺失況該車業已註銷牌照，且渠等繼承人並未繼承
    、使用或占有系爭車輛，亦未向監理機關辦理異動登記，已
    為物權之拋棄，被告機關應查明實際使用人向其追繳等語。
    然查，洪淵鴻於84年11月17日死亡後，其繼承人（含原告）
    已於85年1月12日申報洪淵鴻之遺產，其中列有系爭車輛（
    遺產價值l萬元）此有遺產稅申報書及遺產稅核定通知書在
    卷可按，依此一事證，自應認洪淵鴻之繼承人並無拋棄繼承
    或限定繼承之情形，亦無不知洪淵鴻之遺產中有系爭車輛之
    情事。而原告又未能舉證，以證明系爭車輛於註銷牌照後，
    為洪淵鴻繼承人以外之第三人占有使用，或洪淵鴻繼承人確
    有拋棄系爭車輛之事實。自無財政部 92年2月24日台財稅字
    第0920450240號函釋意旨，適用之餘地。至車籍之登記制度
    ，僅係車輛監理機關為達成其管理之目的所為規定，並不因
    系爭車輛，於洪淵鴻死亡後，其繼承人未向監理機關辦理異
    動登記，而生物權上拋棄之效果，亦不影響其繼承人對該遺
    產之權利取得。是原告所為上開主張，自與事證不符，且乏
    依據，而難採據。
七、又按原屬洪淵鴻所有之系爭車輛，於洪淵鴻死亡後，既經其
    繼承人申報為洪淵鴻之遺產，並予以繼承，尚難認其繼承人
    等有拋棄其所有權之意思，依本件之事證，自難認上開逾期
    檢驗被註銷牌照之系爭車輛，因其後違規被查獲時，其所有
    權人或占有使用人並非洪淵鴻之繼承人。至稅捐稽徵法第14
    條之規定，係就納稅義務人死亡，遺有財產時，於繳清稅捐
    後，始分割或交付遺贈，及對遺囑執行人、繼承人、受遺贈
    人等就上開規定違反之所負之繳納義務規定。本件被告所作
    成補徵使用牌照稅之處分，其義務人為原告等，並非被繼承
    人洪淵鴻，而無關納稅義務人死亡後遺產之分割，或遺囑執
    行人、繼承人等因前開規定違反之所負之繳納義務問題，原
    告執此指摘原處分違法，自屬誤會。又使用牌照稅法第24條
    有關「違法交通工具之拍賣」之規定，係賦予稽徵機關得將
    該項交通工具公開拍賣，以所得價款，除扣繳本稅外，解繳
    國庫之法源，與本件原告起訴對於原處分是否違法之爭議無
    涉。綜上所述，本件原告所為主張，尚難認為有據，其起訴
    請求對原處分及訴願決定，均予撤銷，為無理由，應予駁回
    。此外，兩造所為其餘之主張及舉證，經核均不足以影響本
    件判決之結果，爰不另一一指陳，併此敘明。
據上論結，本件原告之訴為無理由，依行政訴訟法第236條、第
195條第1項後段、第98條第3項前段，判決如主文。
中    華    民    國    94  　年　 10  　月　  27　　日
                        第三庭法  官  沈  應  南
以上正本證明與原本無異。
如不服本判決，應於判決送達後20日內，以本訴訟事件所涉及之
法律見解具有原則性者，始得向本院提出上訴狀並表明上訴理由
，經最高行政法院許可，否則不得上訴；如於本判決宣示後送達
前提起上訴者，應於判決送達後20日內補提上訴理由書（均應依
對造人數提出繕本）。提起上訴應預繳送達用雙掛號郵票390元
（34元及5元郵票各10份)。
中    華    民    國    94  　年　 10  　月　  27　　日
                              書記官  廖  倩  慧
